【裁判字號】    90,上訴,1599
【裁判日期】    901121
【裁判案由】    偽造文書
【裁判全文】
臺灣高等法院臺中分院刑事判決                    九十年度上訴字第一五九九號
    上  訴  人
    即  被  告  乙○○
右上訴人因偽造文書案件，不服臺灣臺中地方法院九十年度訴字第一二六號中華民國
九十年四月二十日第一審判決（起訴案號：臺灣臺中地方法院檢察署八十八年度偵字
第一九一九九、一九二００、一九二０一、一九二０二號），提起上訴，本院判決如
左：
    主      文
上訴駁回。
    事      實
一、乙○○因急需現金週轉，適見中福興業有限公司（設臺中市○○路○段八十一號
    六樓Ｃ室，下稱中福公司）所刊登代辦信用貸款之廣告，乃與中福公司業務員陳
    信源（由檢察官另案偵辦）接洽，惟乙○○等人因未在悅陞實業股份有限公司（
    下稱悅陞公司）任職，不符合信用貸款之條件，然因該業務員每辦成一件貸款，
    可向中福公司領取新台幣（下同）一萬五千元不等之佣金，遂提供偽造之悅陞公
    司各類所得扣繳暨免扣繳憑單（下稱扣繳憑單）、服務（在職）證明書，以供客
    戶可以順利獲得申貸，乙○○明知該情，竟與陳信源共同基於偽造文書及意圖為
    自己不法所有之犯意聯絡，由陳信源提供乙○○之年籍等資料，經由同公司之業
    務員陳思惠（已由原審另案判處有期徒刑八月）委請某真實姓名不詳而被稱呼為
    「林先生」之成年男子，於如附表一所示之行使日期前數日，在不詳之地點，偽
    造如附表一所示內容之悅陞公司扣繳憑單，並將偽造之如附表二所示悅陞公司各
    服務單位及負責人之印章，分別蓋用在同表所示內容之服務（在職）證明書上，
    且在該表編號一所示內容之服務證明書上，同時偽造負責人陳秋敏之署押，而偽
    造乙○○在申報單位任職之服務（在職）證明書。乙○○繼於如附表一所示之行
    使日期，在臺中市第十一信用合作社專門委員黃達政前往中福公司核辦對保時，
    據以行使該偽造之扣繳憑單（正本、影本各一紙）及服務（在職）證明書，持向
    該合作社辦理「歡心理財」免保人消費性貸款三十萬元，致臺中市第十一信用合
    作社誤信乙○○個人年所得及職業符合貸款條件而陷於錯誤，均依該合作社歡心
    理財免保人消費性貸款辦法准予貸款三十萬元，並核撥完畢，足生損害於悅陞公
    司、扣繳義務人即悅陞公司負責人陳秋敏、臺中市第十一信用合作社貸款審核之
    正確性。乙○○於借得三十萬元後，扣除各種費用外，尚需向中福公司購買納骨
    塔位（每塔位約十二萬元），實得僅約十五萬元左右。迨八十八年一月二十七日
    ，經員警在臺中市○○路○段八一號六樓查獲中福公司涉嫌違反公司法，再至臺
    中市第十一信用合作社扣取借款人之擔保放款保管書件資料袋，因而查悉上情。
二、案經臺中縣警察局烏日分局報告臺灣臺中地方法院檢察署檢察官偵查起訴。
    理      由
一、訊據上訴人即被告乙○○（下稱被告）對右揭事實均坦承不諱，惟否認有行使偽
    造文書犯行，辯稱：伊有在悅陞公司工作過，月薪三萬元，不知中福公司業務員
    以偽造文書方式申請貸款云云。經查：(一)、上揭事實，業據被告於偵查及原審均
    坦白承認，供述：扣繳憑單及在職證明資料不實在；中福公司之業務員事先告訴
    伊偽造資料之內容，叫伊於對保時作答覆，對保時伊有先看過扣繳憑單及在職證
    明書等情綦詳（見第一九一九九號偵查卷第五十一頁；原審卷第八十五頁），並
    有如附表一、二所示內容之扣繳憑單及服務（在職）證明書扣案可資佐證，被告
    於本院辯稱伊曾在悅陞公司工作云云，惟遍查全卷資料，並無被告在悅陞公司實
    際任職之證明，被告亦未能提出具體證據以證明屬實，所辯核無可採。(二)、另案
    被告陳思惠於臺灣臺中地方法院檢察署八十七年度偵字第二六四四八號案件偵查
    中供稱：取得扣繳憑單之方法有二種，一種是向他人購買，一種是自己用手寫（
    按本案被告之扣繳憑單均非以手寫），向他人購買部分，每天都會有一個林先生
    打電話來問伊是否需要扣繳憑單，伊提供林先生資料後，林先生就會交給伊所需
    的扣繳憑單，至於扣繳憑單上之資料，有些是由熱河路分公司的同事冒充稅務員
    打電話去查詢的，有些是依據名片上的資料，自己用手寫的部分，伊曾看過文心
    路的同事用手寫過等語（見該署八十七年度偵字第二六四四八號偵查卷第七十頁
    以下及該署八十八年度偵字第四五○○號起訴書），又於八十九年七月二十七日
    原審結證稱：伊是中福公司的總機及業務員，我們在跟十一信辦理對保的時候，
    公司會提供一些假的工作證明及報稅資料，都是由業務員自己去設計提供，不一
    定是公司同意製作，對保之前都會跟貸款人說明這些是假的資料，跟他們套好，
    要他們配合，對保時貸款人應該都知道，因為還要辦理電話徵信，十一信也會詳
    細審核，沒有核准的也有很多等語；另案共同被告郝鎮西、石惠禎（均為中福公
    司業務員）於臺灣臺中地方法院檢察署八十八年度偵字第七五一五號案偵查中供
    稱：
    客戶都知道他們提供之扣繳憑單及服務（在職）證明書是假的等語，足徵如附表
    一、二所示內容之扣繳憑單及服務（在職）證明書均係偽造，且為被告乙○○等
    人所知悉。又證人即臺中市第十一信用合作社專門委員黃達政於八十八年度偵字
    第七五一五號偵查中證稱：他們（指借款人）在對保時，才現場蓋上私章，表示
    他們所提出之資料真實等語，嗣於本院八十九年度訴緝字第五二０號案件審理時
    證述：「對保有時在中福公司，有時是在我們十一信的總社，對保的人員通常是
    由我及鄭信吉經理辦理，我們要借款人他們在授信約定書上簽名蓋章，扣繳憑單
    上被告的印章，是被告在我面前親自蓋的，但我沒有問他們內容之真偽，我有核
    對扣繳憑單正本，核對時他們坐在我對面，至於在職證明書都是正本，我就沒有
    再核對，但是第二天鄭信吉都會打電話到他們公司詢問」、「扣繳憑單上的印章
    是中福公司的協助人員蓋的，被告當時坐在對面，我有告知他們在核對扣繳憑單
    ，他們應該知情，我們每次約辦三、五件至二十多件，每件約五分鐘」等語（見
    原審八十九年訴緝字第五二０號刑事判決）。另證人鄭信吉於本院八十九年訴緝
    字第五二０號案件審理時證述：「現任臺中市第十一信用合作社總社經理，我與
    黃達政互為授信或對保的工作，本案被告申請書上有黃達政的對保簽名，應該是
    由我徵信的，我有打電話向被告等徵信，詢問他們每月薪資、在公司的職位、公
    司成立多久等事項，徵信的資料我都會紀錄在申請書上面或後面，被告回答的薪
    資資料都是大約的數字．．．我徵信的目的，主要是要求證他們是否確實在該公
    司上班」等語（見本院八十九年訴緝字第五二０號刑事判決），益證被告對如附
    表一、二所示內容之扣繳憑單及服務（在職）證明書係偽造知之甚詳，是被告之
    自白與事實相符。本件事證明確，被告犯行均堪認定。
二、查扣繳憑單係刑法第二百十條所稱之私文書；服務（在職）證明書則屬同法第二
    百十二條之特種文書。被告原不符合辦理信用貸款之條件，竟意圖為自己不法所
    有，以行使偽造扣繳憑單及服務（在職）證明書之詐騙方式申貸，致臺中市第十
    一信用合作社因誤認被告條件符合而准貸，自足生損害於如附表所示之各申報單
    位（服務單位）、各扣繳義務人（負責人）及臺中市第十一信用合作社貸款審核
    之正確性。是核被告所為，均係犯刑法第二百十六條、第二百十條行使偽造私文
    書罪、同法第二百十六條、第二百十二條之行使偽造特種文書罪及同法第三百三
    十九條第一項詐欺取財罪。被告因未任職，不符合信用貸款之條件，以行使偽造
    私文書方式詐貸，亦有詐欺取財犯行，雖公訴人漏未論及，惟起訴事實已敘述，
    且本院認該部分與已起訴經論罪部分有方法結果之牽連關係，屬裁判上一罪，本
    院自得併予審酌，附此敘明。被告偽造私文書及特種文書之低度行為，應各為行
    使之高度行為所吸收，均不另論罪。被告與承辦業務員陳信源間，具有犯意之聯
    絡與行為之分擔，均為共同正犯。至陳思惠、「林先生」與被告等未有任何接觸
    ，難認被告等人事前即知悉各業務員係經由陳思惠轉交「林先生」進行偽造，自
    不得認被告等與陳思惠、「林先生」間存有共犯之關係。被告同時地行使偽造私
    文書及行使偽造特種文書，係一行為觸犯數罪名，為想像競合犯，應從較重之行
    使偽造私文書罪論處。被告所犯上開行使偽造私文書罪與詐欺取財罪間有手段、
    目的之牽連關係，依刑法第五十五條後段規定從一重之刑法第二百十六條、第二
    百十條行使偽造文書罪處斷。
三、原審依據上述理由，適用刑法第二條第一項前段、第二十八條、第二百十六條、
    第二百十條、第二百十二條、第三百三十九條第一項、第五十五條、第四十一條
    第一項前段（修正後）、第七十四條第一款、第二百十九條、第三十八條第一項
    第二款，罰金罰鍰提高標準條例第一條前段、第二條，並審酌被告因個人創業或
    家庭因素急需現金周轉，為使銀行核准貸款，竟不惜以身試法，行使偽造之文書
    借貸，破壞社會金融交易安全及秩序，所生危害非淺，惟念及其因經濟困窘，始
    為此下策，又社會歷練不足，遭人唆使利用，且嗣後仍有如期繳交利息予臺中市
    第十一信用合作社等一切情狀，量處有期徒刑三月之刑。又以修正後之刑法第四
    十一條業於九十年一月十日公布，而於同年一月十二日生效，依修正後之同法第
    四十一條第一項前段之規定，本件被告所犯最重本刑為五年以下有期徒刑以下之
    刑之罪，而受有期徒刑六月以下刑之宣告，自屬得易科罰金之情形，與修正前之
    刑法第四十一條相比較，修正後之新法較有利於被告等人，自應依刑法第二條第
    一項前段，適用裁判時之法律，是以被告所處之主文之刑，並諭知易科罰金之折
    算標準。又論敘被告前未曾受有期徒刑以上刑之宣告，有卷附臺灣臺中地方法院
    檢察署刑案資料查註紀錄表及臺灣高等法院被告全國前案紀錄表可按，其因一時
    失慮，偶罹刑典，顯有悔意，經此偵審程序及刑之宣告後，應知戒慎，信無再犯
    之虞，因認所宣告之刑皆以暫不執行為適當，併予宣告緩刑二年，用啟自新。至
    於如附表一所示內容之扣繳憑單，亦敘明經被告持向臺中市第十一信用合作社辦
    理貸款申請後，除影本留存於臺中市第十一信用合作社外，正本均已返還被告，
    此觀前開扣繳憑單上載有「本影本與正本相符，如有不實願負法律責任」等字樣
    甚明，是該等扣繳憑單正本，既係被告所有，且供為犯罪所用之物，雖未扣案，
    惟不能證明業已滅失，依刑法第三十八條第一項第二款之規定宣告沒收；至於影
    本，已因行使而非被告等人所有，爰不諭知沒收；至於如附表二所示內容之服務
    （在職）證明書，業因行使交付予臺中市第十一信用合作社申請貸款，不復屬被
    告等人所有，惟其上各服務單位之印文、各負責人之印文均係偽造，不問屬於犯
    人與否，均應依刑法第二百十九條之規定宣告沒收。末者，如附表二所示內容之
    服務（在職）證明書上所蓋用之各服務單位及各負責人之印章，核屬「林先生」
    所偽造，被告等就此部分既與「林先生」無共犯之關係，依從刑依附主刑之原則
    ，自不得在本案諭知沒收。又按「各類所得扣繳及免扣繳憑單」乃商業會計法第
    十五條第一款所規定之「原始憑證」，屬商業會計憑證之一種（最高法院八十七
    年度台上字第五六七號判決參照），惟商業會計事務之處理應依商業會計法之規
    定處理，而該法所稱之商業會計事務，係指依據一般公認會計原則從事商業會計
    事務之處理及據以編制財務報表之謂（該法第一條、第二條參照），又會計事項
    之發生，均應取得或給與足以證明之會計憑證，商業會計憑證分為原始憑證及記
    帳憑證，商業應根據原始憑證，編製記帳憑證，根據記帳憑證登入帳簿（該法第
    十四條、第十五條、第十八條參照）。被告所行使之偽造「各類所得扣繳及免扣
    繳憑單」，其目的係作為向金融機構申請貸款之用，並非是要從事商業會計事務
    之處理及據以編制財務報表，且其所行使之偽造「各類所得扣繳及免扣繳憑單」
    亦非據以編製記帳憑證，會計事項不會因其之此項偽造行為而發生，是被告上開
    行為與商業會計法之規範目的無涉，與該法第七十一條之處罰目的及構成要件不
    符，此部分自不得論以該罪，併予說明。經核其認事用法俱無不合，量刑亦稱允
    適，被告提起上訴猶執陳詞否認犯罪，非有理由，應予駁回。
據上論斷，應依刑事訴訟法第三百六十八條，判決如主文。
本案經檢察官甲○○到庭執行職務。
中      華      民      國      九十    年      十一    月      二十一  日
                                臺灣高等法院臺中分院刑事第七庭
                                      審判長法  官  林  榮  龍
                                            法  官  黃  日  隆
                                            法  官  江  錫  麟
右正本證明與原本無異。
如不服本判決應於收受送達後十日內向本院提出上訴書狀，其未敘述上訴之理由者並
得於提起上訴後十日內向本院補提理由書（均須按他造當事人之人數附繕本）。
                                            書記官  謝  雅  惠
中      華      民      國      九十    年      十一    月      二十二  日
                                                                        Ａ
附表一：
┌──┬───┬────┬────┬──┬──────┬───┬────┐
│編號│所得人│給付總額│扣繳稅額│年度│申 報 單 位 │扣  繳│業 務 員│
│    │姓  名│(新台幣)│(新台幣)│    │            │義務人│行使日期│
├──┼───┼────┼────┼──┼──────┼───┼────┤
│ 一 │乙○○│五十五萬│二萬二千│ 86 │悅陞實業股份│陳秋敏│陳信源  │
│    │      │二千元  │零八十元│    │有限公司    │      │87年11月│
│    │      │        │        │    │            │      │13日    │
└──┴───┴────┴────┴──┴──────┴───┴────┘
附表二：
┌──┬───┬─────┬──┬───┬──────┬────────┐
│編號│姓  名│ 服務單位 │職稱│負責人│ 證明書日期 │備            註│
├──┼───┼─────┼──┼───┼──────┼────────┤
│ 一 │乙○○│悅陞實業股│行銷│陳秋敏│87年11月9日 │在職證明書一份  │
│    │      │份有限公司│部經│      │            │服務證明書一份（│
│    │      │          │理  │      │            │其上偽造「陳秋敏│
│    │      │          │    │      │            │」之署押一枚）  │
└──┴───┴─────┴──┴───┴──────┴────────┘
                                                                       Ａ


司法院資訊處製作；財團法人民間司法改革基金會備份。
